臺灣臺南地方法院新市簡易庭民事判決
109年度新簡字第357號
原      告  簡玉棋  

訴訟代理人  張文嘉律師
被      告  陳雅琪  
訴訟代理人  陳建男  
            黃厚誠律師
            莊承融律師
上列當事人間請求塗銷抵押權登記事件，經本院於民國109年12
月23日言詞辯論終結，判決如下：
    主    文
原告之訴駁回。
訴訟費用由原告負擔。 
    事實及理由
一、原告起訴主張：
(一)原告於民國106年間向被告父親即訴外人陳○○位於門牌號碼
    為臺南市○○區○○路000巷00弄0號處賭博，因欠賭債被迫簽發
    面額新臺幣(下同)300,000元本票及借據，並將原告所有坐
    落臺南是左鎮區左鎮段709地號土地為陳○○女兒即被告設定4
    50,000元抵押權。原告因積欠被告父親陳○○賭債簽發系爭本
    票及借據，賭債既為不法原因產生債務，則原告與陳○○間實
    無債權債務關係存在，被告自無因陳○○讓與而得主張對原告
    有債權存在。是原告聲明系爭抵押權因無擔保債權存在而不
    生效力，請求被告塗銷系爭抵押權。
(二)並聲明：
　1.被告應將坐落臺南市○鎮區○鎮段000地號土地權利範圍全部
    所設定之450,000元抵押權塗銷。
  2.訴訟費用由被告負擔。
二、被告之陳述及答辯：
(一)原告本欲向被告借款400,000元，被告於106年3月8日自存款
    帳戶提領400,000元現金，嗣原告僅借款300,000元，除書立
    系爭借據及開立系爭本票外，並提供系爭土地設定抵押權為
    擔保。系爭債務有原告書立之系爭借據、本票足證原告已收
    受借款，被告對原告之借款債權當屬真實，被告請求原告塗
    銷系爭抵押權自屬無理。依證人郭○○陳述，伊不認識原告賭
    博、打麻將地點之人士，亦不認識被告或陳○○，更不清楚賭
    場場主為何人，及原告向場主借款金額若干，自無法證明系
    爭債務乃原告向賭場場主所借。縱使陳○○為賭場場主，且系
    爭債務倘如證人郭○○陳述，原告曾向賭場場主借款清償賭債
    或賭博而生，仍係因民法第474條規定成立消費借貸關係成
    立之債務，與因賭博產生之債務完全不同，系爭債務自非賭
    債。原告現為脫免遭被告追償，虛飾不實賭債之事，所請非
    有理由，要無可採。
(二)並聲明：
  1.原告之訴駁回。
  2.訴訟費用由原告負擔。
三、得心證之理由：
(一)按當事人主張有利於己之事實者，就其事實有舉證之責任，
    民事訴訟法第277條前段明文規定。民事訴訟如係由原告主
    張權利者，應先由原告負舉證之責，若原告先不能舉證，以
    證實自己主張之事實為真實，則被告就其抗辯事實即令不能
    舉證，或其所舉證據尚有疵累，亦應駁回原告之請求，此為
    舉證責任分配原則之當然解釋。按賭博為法令禁止之行為，
    其因該行為所生債之關係原無請求權之可言，除有特別情形
    外，縱使經雙方同意以清償此項債務之方法而變更為負擔其
    他新債務時，亦屬脫法行為不能因之而取得請求權。而賭博
    既屬無效，根本無債權債務關係之存在，基於抵押權從屬性
    之理論，對於所謂之賭債實無設定抵押權之餘地。縱已設定
    抵押權，並完成登記，就實體法上法律關係言，亦不能拍賣
    抵押物。如已進入強制執行程序，抵押人得提起消極確認之
    訴，且抵押權之設定，乃在確保賭債之清償，具從屬之性質
    ，尚不能認為係給付（參照王澤鑑著，不當得利，88年10月
    版，第109-111頁）。是因賭博乃違反法令之行為，應屬無
    效，賭贏者對輸者自始未取得債權，根本無債之關係，即無
    債，自不可能有效設定抵押權，尤不可因賭贏者為隱其賭債
    之本質變更為票款或借款而有異，換言之，倘抵押權之設定
    係擔保無效之賭債，即因主債務之不存在，依擔保物權之從
    屬性，抵押權亦無存在之餘地，且抵押權之設定，乃在確保
    賭債之清償，具從屬之性質，尚不能認係屬「給付」，並無
    民法第180條第1項第4款因不法原因給付，不得請求返還之
    情形，故如抵押權為擔保賭債清償而設定，抵押人訴請塗銷
    抵押權登記，自屬正當。而依前揭舉證責任之規範，主張抵
    押權為擔保賭債清償而設定者，自應就此事實負舉證責任。
(二)查：
　⒈系爭土地所有權人為原告，該土地於106年3月14日設定擔保
    債權總金額為450,000元之普通抵押權予被告乙節，有卷附
    該土地登記第一類謄本、臺南市永康地政事務所109年6月19
    日所登記字第1090057808號函附抵押權設定登記資料可資參
    照(新簡字卷第19、35-49頁)，且為兩造所不爭執，堪先認
    定為真實。
　⒉原告主張因積欠陳○○賭債而簽發系爭本票、借據，嗣陳○○將
    前開本票及借據讓與被告，並由原告將系爭土地為被告設定
    系爭抵押權為擔保，然系爭抵押權所擔保者為賭債，屬不法
    原因產生債務，被告無從自陳○○處受讓取得，系爭抵押權亦
    因無擔保債權存在不生效力，請求被告塗銷系爭抵押權等語
    ，為被告所否認，並以前詞置辯，自應由原告就其主張之上
    開事實，負舉證責任。就此：
　　⑴原告聲請證人郭○○到庭結證：「(原告訴訟代理人問：  去
      那裡有無看過被告或是訴外人陳○○？)不清楚，那些  人
      我都不認識。」、「(原告訴訟代理人問：那裡是否為賭
      場？)是。」、「(原告訴訟代理人問：原告在該處打麻將
      ，是算去朋友處打麻將或是賭場？)好像根本是賭場。」
      、「(原告訴訟代理人問：是否知道誰在主持該賭場？)不
      清楚，我不熟。」、「(原告訴訟代理人問：證人二次去
      的時候，原告都在打麻將嗎？)是。」、「(原告訴訟代理
      人問：是否知道原告是贏或輸？)不清楚，因為麻將要打
      很久，我是去晃一晃就走了。」、「(原告訴訟代理人問
      ：是否知道原告在該處有賭輸過？是否有聽原告說過？)
      我有聽過，事後才聽原告說的。」、「(原告訴訟代理人
      問：證人是聽到原告說什麼？)原告跟我說他在那裡賭博
      輸很多，裡面有人詐賭。」、「(原告訴訟代理人問：原
      告有否說是誰詐賭？)這我不清楚。」、「(原告訴訟代理
      人問：原告是否有跟證人說因為有人詐賭所以拿土地來設
      定抵押權？)有，我有聽原告說過。」、「(被告訴訟代理
      人問：證人是否認識被告或訴外人陳○○？)都不認識。」
      、「(被告訴訟代理人問：剛剛證人所述有聽原告說有人
      詐賭，是否知道是誰？)不知道，那裡的人我也都不認識
      。」、「(被告訴訟代理人問：證人剛剛所說有人在該處
      詐賭的事情，證人是否親眼目睹？)沒有，我沒有看到。
      」、「(被告訴訟代理人問：原告賭輸向何人借錢，證人
      是否有親眼看到？)有，我看到是向一個男性借錢。」、
      「(被告訴訟代理人問：那個男生是誰？)是場主，是向場
      主借錢。」、「(被告訴訟代理人問：場主是否有跟原告
      一起打麻將？)沒有。」、「(被告訴訟代理人問：所以證
      人的意思是原告打麻將輸錢向場主借錢來還賭債？)是。
      」、「(法官問：是否知道場主是誰？)我不知道。」、「
      (法官問：證人不知道場主是誰，為何知道原告是向場主
      借錢？)依照常理判斷，在賭場裡面賭輸都是向場主借錢
      。」、「(原告訴訟代理人問：證人有無當場看到原告賭
      輸向人借錢？)有。」、「(原告訴訟代理人問：向誰借錢
      是否知道？)不認識那個人。我是看到原告賭輸後，有人
      借錢給他讓他繼續賭，但是借錢給他的人是誰我不認識。
      」等語(前揭卷第98-102頁)。
　　⑵綜觀郭○○之證稱意旨，其曾聽聞原告賭博欠款，並在賭場
      看見原告向伊猜測為場主之人借款以供原告繼續賭博、清
      償賭債，然郭○○不認識在賭場內之人士為何人，亦不知悉
      場主、借款予原告之男子姓名，而郭○○於作證前已具結擔
      保證詞真實性，復無其他不可信情狀，足認郭○○證述真實
      無訛。依此證詞，原告確實因賭博輸錢向賭場不明男子借
      款以便償還賭債及繼續賭博，惟無法確知原告係向何人借
      款及所借款項即為系爭本票、借據所示之債權，自無從憑
      而推知系爭抵押權擔保者乃原告積欠之上開債務。進者，
      依郭○○前揭證述內容可知，原告係向他人借錢而為賭錢之
      行為，該借錢本身乃屬一般借貸關係，並非賭博本身所生
      之債權債務關係，是其證詞實無法為原告有利之認定。
　　⑶此外，原告並未提出其他證據以證其上開主張，揆諸前揭
      舉證責任之說明，原告之舉證尚有充足，其主張系爭抵押
      權乃為擔保賭債設定，屬不法原因產生債務，該抵押權因
      無擔保債權存在不生效力，請求被告塗銷系爭抵押權之請
      求，核屬無據，無足採認。
(三)綜上，原告認系爭抵押權擔保者為賭債，請求被告應將坐落
    臺南是左鎮區左鎮段709地號土地權利範圍全部所設定之450
    ,000元抵押權塗銷，為無理由，應予駁回。
四、據上論結，原告之訴為無理由，依民事訴訟法第78條，判決
    如主文。
中　　華　　民　　國　　110 　年　　1 　　月　　27　　日
                 臺灣臺南地方法院新市簡易庭
                        法  官　盧亨龍
以上正本係照原本作成。
如對本判決上訴，應於判決送達後20日內向本院提出上訴狀（須
附繕本），若委任律師提起上訴者，應一併繳納上訴審裁判費，
否則本院得不命補正逕行駁回上訴。
中　　華　　民　　國　　110 　年　　1 　　月　　27　　日
                        書記官　徐毓羚